高雄高等行政法院判決　　　　　　　　　　　　　　　九十年度訴字第一二○一號
　　　　　　　　　　　　　　　.
　　原　　　告　　臺灣省自來水股份有限公司第七區管理處
　　代　表　人　　曾浩雄經理
　　訴訟代理人　　林瑩蓉律師
　　被　　　告　　高雄縣政府
　　代　表　人　　甲○○○○
　　訴訟代理人　　乙○○
　　　　　　　　　范仲良律師
　　複代理人　　　楊政憲律師
右當事人間因飲用水管理條例事件，原告不服行政院環境保護署中華民國九十年二月
十五日（九○）環署訴字第○○○九六三七號訴願決定，提起行政訴訟，本院判決如
左：
    主  文
訴願決定及原處分均撤銷。
訴訟費用由被告負擔。
    事  實
一、事實概要：
    高雄縣政府環境保護局於附表所示時間、地點採取飲用水水樣計八次，經送該局
    技術室檢驗，結果水樣中之臭度及酚類分別不符合飲用水水質標準所定臭度最大
    限值三及酚類最大限值○．○○一毫克＼公升，乃依法予以告發，移由被告以原
    告違反飲用水管理條例第十一條第一項並依同條例第二十四條規定，分別裁處新
    台幣（下同）各六十萬元（合計四百八十萬元）罰鍰，及分別限令於八十九年九
    月十一日前改善完成。原告不服，提起訴願，經遭決定駁回，遂提起本件行政訴
    訟。
二、兩造之聲明：
  (一)原告聲明求為判決：
    如主文所示。
  (二)被告聲明求為判決：
    (1)原告之訴駁回。
    (2)訴訟費用由原告負擔。
三、兩造之爭點：
  甲、原告主張之理由：
    1.被告引據飲用水管理條例第十一條第一項及第二十四條所為原處分，適用法條
      違誤：
      (1)被告依飲用水管理條例第十一條第一項：「飲用水水質，應符合飲用水水質
        標準。」及同條例第二十四條：「公私場所供公眾飲用之飲用水水質，違反
        第十一條第一項規定者，處新臺幣六萬元以上六十萬元以下罰鍰，．．．」
        為本案原處分之依據，惟查，飲用水管理條例第二十四條係就公私場所供公
        眾飲用之飲用水所為處罰規範，而所謂公私場所供公眾飲用之飲用水應指同
        條例第十二條規定之公私場所設置供公眾飲用之飲用水設備者所供應之飲用
        水。再觀同條例施行細則第六條規定文義：「本條例第四條所稱公私場所供
        公眾飲用之連續供水固定設備，係指公私場所以管線輸送固定水源並能連續
        供水之飲水機，或將其處理後之水以管線輸送至飲水檯供人飲用之裝置。」
        ，即明公私場所供公眾飲用之飲用水應指公私場所中飲水機、飲水檯等供人
        飲用之裝置所供應之飲用水，該飲水裝置具有傳送固定水源（該水源可為自
        來水、地下水或其他水源），並能連續處理（即過濾、淨化等處理過程）之
        功能，且處理後之水以管線直接輸送至飲水檯，供公眾直接飲用，從而飲用
        水管理條例第二十四條所規範者，乃係指經過處理可供公眾直接飲用之飲用
        水而言。
      (2)查被告所屬環境保護局於本案之採樣地點在原告給水廠內之自來水出水口，
        給水廠之自來水為供應公私場所供公眾飲用之飲用水水源之一，並非供公眾
        直接飲用之飲用水，亦即原告給水廠內自來水出水口輸送的僅為公私場所飲
        用水之水源，經飲水機械設備連續處理後，方能成為飲用水，供公眾直接飲
        用，故被告機關及訴願機關均認定原告給水廠內自來水出水口之供水為飲用
        水，而非水源，且將原告給水廠內之自來水界定為飲用水管理條例第二十四
        條之公私場所供公眾飲用之飲用水，顯然違誤。
    2.檢測原告給水廠水質之標準應依臺灣省自來水水質標準，而非飲用水水質標準
      ，原處分引用錯誤檢測標準為依據，處分違法：
      (1)原告給水廠供應之自來水，乃「公私場所供公眾飲用之飲用水」「水源」，
        而非「公私場所供公眾飲用之飲用水」，業於前述，則檢測原告給水廠之自
        來水水質，不應適用飲用水管理相關法規中飲用水水質標準，而應適用飲用
        水水源水質標準，惟飲用水水源標準第五條、第六條規範之水質標準僅限「
        地面水體或地下水體」，即指飲用水管理條例第三條第二款、第三款之飲用
        水來源，就該條第一款自來水作為飲用水來源，則未見於飲用水水源水質標
        準第五條、第六條中，因自來水檢測標準於六十一年即另訂有臺灣省自來水
        水質標準之特別規定，故行政院八十六年頒定飲用水水源水質標準時，僅就
        尚無規定之地面水體及地下水體檢測標準加以規範，至於原告於網站上所稱
        適合飲用之水，係強調所提供之自來水與水溝水或鄰近廁所之地下水等不適
        宜飲用之水為區分，從而，原告給水廠之自來水水質檢測應依臺灣省自來水
        水質標準，被告卻根據高雄市政府環境保護局依飲用水水質標準檢測之結果
        ，引據飲用水管理條例第十一條第一項及第二十四條規定科處原告罰鍰並限
        期改善，適用法規顯然違誤，應予撤銷。
      (2)依臺灣省自來水水質標準第十條規定：「第五條第二項、第八條、第九條之
        水質檢驗，其取樣以主管機關及自來水事業自行取樣總數合併計算之。」可
        證自來水水質之檢驗係以主管機關之取樣及自來水事業自行之取樣為基準，
        惟被告僅憑其自為主管機關轄屬環保局自行取樣結果，未同時合併原告自行
        取樣結果計算，即對原告為本案之科罰處分，於法亦屬有違。
    3.附表所示第四十三號原處分認定澄清湖給水廠檢測水源酚類○．○○三毫克＼
      公升逾飲用水水質標準第三條規定之最大現值○．○○一毫克＼公升，顯然違
      誤：
      (1)行政院環境保護署（下稱行政院環保署）曾於八九環署訴字第○○七○○五
        五號訴願決定書中就被告於另案中對原告所屬坪頂給水廠採樣結果，乃認定
        高雄縣政府環境保護局委託中環科技股份有限公司（下稱中環科技公司）執
        行是項檢測，該公司係依據行政院環保署公告之水中總酚檢測方法－分光光
        度計法執行，然該方法明定適用範圍為五．○至一○○○毫克＼公升（亦即
        ○．○○五至一．○毫克＼公升），足見該件酚類檢測值○．○○一一毫克
        ＼公升，不在上述檢測方法之適用範圍，則該件檢測數值是否正確，即有商
        榷餘地，是被告依據此一可疑檢測數據對原告施以處罰，即屬可議，從而將
        被告之原處分撤銷。
      (2)本案如附表第四三號處分書中，被告認定原告所屬澄清湖給水廠檢測水源酚
        類○．○○三三毫克＼公升，係被告所屬環境保護局委託中環科技公司執行
        檢測，參酌前揭八九環署訴字第○○七○○五五號訴願意旨，上開檢測結果
        亦不在行政院環保署公告之適用範圍，被告對原告科罰，即違反依法行政原
        則，且無正當理由而對相同案件為不同處理，顯有違平等原則。
      (3)被告雖辯稱該檢測儀器已可達更精確之○．○○一毫克＼公升極限值，然該
        檢測儀器仍須乘三．三倍之誤差值，亦即在○．○○三三毫克＼公升方為中
        環公司可測得之超過標準值，況行政院環保署之公告，就分光光度計法仍以
        ○．○○五毫克＼公升至一．○毫克＼公升作為檢測值之適用範圍，按行政
        罰應依法行政，於法令修改前，原告之水質係在合乎法令之範圍內，被告即
        不得任意處罰原告，從而第四三號處分應予撤銷，始為合法。
    4.再依飲用水管理條例第二十四條之規定內容，違反水質標準被處罰鍰，並通知
      限期改善後，「屆期仍未完成改善者，按日連續處罰」，亦即連續處罰依法需
      通知限期改善，屆期仍未完成改善時，始得再度處罰，而被告卻於改善期限尚
      未屆至前，又進行採樣，並根據採樣結果，即對原告再為連續科罰處分，故附
      表第三十七號及第三十九號之處分，明顯違背上述規定，顯屬重大違誤。
    5.被告於原告所屬鳳山給水廠採樣地點為工業用水水廠，並無飲用水管理條例之
      適用，被告引據法規失當：
      查高雄地區引用水改善計畫，民生用水與工業用水分開供應，係由中央政府全
      額投資三六．三億元經費辦理，自八十二年七月起實施，八十四年三月全部完
      成，鳳山水庫係專供工業用水，此有行政院環保署印製之高雄地區飲用水水質
      改善成果宣傳品所示「行政院長於八十三年十月二十九日主持民生與工業用水
      通水典禮」可據，並已施行多年，然被告卻要求原告再行發函公告周知各工業
      區，原告始於八十九年九月八日再發函各工業區。詎被告卻對鳳山給水廠八十
      九年九月八日以前之抽驗，仍適用飲用水管理條例加以課罰，顯非適法。
    6.因災害造成自來水水源水質惡化時，於適當應變期間內，應不得適用平時水質
      標準加以檢測：
      (1)依飲用水水源水質標準第四條規定：「因暴雨或其他天然災害，造成自來水
        、簡易自來水及社區自設公共給水水源水質惡化時，供水單位或管理單位應
        於事實發生後，立即採取應變措施，並於四十八小時內報請中央主管機關核
        准，於核准期間內得不適用本標準之規定。」，並得因此向中央主管機關提
        出飲用水水源水質改善計畫申請（見飲用水水源水質改善計畫書審核作業要
        點三、六）。
      (2)查高屏溪流域於八十九年七月十三日遭傾倒廢有機溶劑，由於被告對事業廢
        棄物管制與流向未嚴加把關，導致高屏溪水源水質日益惡化，致原告淨水處
        理困難，參酌上開飲用水水源水質標準第四條之規範，自來水水源水質因暴
        雨或其他天然災害而惡化時，尚得應變暫不適用飲用水水源水質標準，遑論
        係人為傾倒有害化學廢水所造成之災害，對自來水水源水質之惡化較暴雨或
        天然災害應有過之而無不及，被告卻無視此項非可歸責原告之重大事由，逕
        以水源區遭人為傾倒有害廢水之同日所為抽樣檢測結果，依據飲用水水質標
        準（應適用臺灣省自來水水質標準）為科罰原告之處分，實乃不教而殺，原
        處分有違權力濫用禁止之原則，應予撤銷。
      (3)被告雖主張原告於高屏溪遭污染後，應關閉攔水壩，且尚可用地下水源或南
        化水庫之水應變，然此有實際上困難，否則原告不會抽取受污染之高屏溪水
        來供應，至於後來以載水車供應民生用水，係僅在停水地區，且縱以載水車
        供水，民眾仍感不便。若向南化水庫借水，不僅所借水量有限，且尚須經過
        中央機關協調方能取得。又地下水含量又僅水庫供水量四分之一，故仍係要
        以高屏溪為主要供水來源，又地方機關會要求原告繼續提供自來水，礙於為
        供應可供民眾飲用之水，故對於污染之水源，原告即加放過濾、消毒之藥劑
        ，才會導致臭味增強。然若未處理，則不符合規定之項目不會僅有一、二項
        。
    7.被告所為處分有違平等原則、禁止恣意原則、比例原則：
      被告依飲用水管理條例第二十四條規定對原告各科處最高額新台幣（下同）六
      十萬元之罰鍰，但就同年度其他時間抽驗不合格之處分，僅各課以六萬元罰鍰
      ，按相同事件應為相同之處理，除有合理正當事由外，不得為差別待遇，被告
      就本案之罰鍰處分與相同事件之他案罰鍰處分作不同之差別待遇，顯違平等原
      則。被告雖辯稱係因當時高屏溪流域被傾倒廢有機溶劑，造成水源污染特別嚴
      重，故課予原告最高罰鍰，然該項污染並非可歸責原告，況高屏溪流域之保護
      及廢棄物傾倒之管制單位均為被告，而非原告，原告並無管制、監督高屏溪流
      域之權限，被告未嚴加把關，導致高屏溪遭嚴重污染，卻將此項歸責因素轉嫁
      予原告，並作為科處最高罰鍰之理由，顯非合理正當事由，有違禁止恣意原則
      及平等原則。而被告以非可歸責原告之事由對原告加重處罰，顯然違反比例原
      則。
  乙、被告答辯之理由：
    1.被告所檢測採樣之自來水，係原告供應予公眾所使用之飲用水，並非如原告所
      稱僅為飲用水之水源：
      (1)按飲用水管理條例第十一條規定：「飲用水水質，應符合飲用水水質標準。
        」，該條文所稱之飲用水，依同條例第三條規定，係指供人飲用之水而言，
        又飲用水水質標準第三條第一項規定：「一、．．二、物理性標準：項目：
        1.臭度最大限值：三（單位：初嗅數）。三、化學標準：．．(三)影響適飲性
        物質．．6.酚類最大限值○．○○一毫克／公升。」，原告為自來水事業單
        位，依法本有供應合乎飲用水水質標準之自來水之義務，民國八十九年七月
        十三日，原告供水使用之水源高屏溪遭受有機溶劑污染，被告於案發當日即
        通報原告予以處理，同時本於為大高雄地區數百萬民眾飲用水監測把關之責
        ，每日會同原告人員前往原告所屬之自來水出水口採取飲用水水樣，而於八
        十九年七月二十四日、二十五日、二十六日、二十七日、三十日、及八月八
        日，所採水樣檢驗結果分別為臭度及酚項目未符合飲用水水質標準，有飲用
        水管理稽查記錄、飲用水檢驗報告影本可稽，是被告即依飲用水管理條例第
        十一條第一項及同條例第二十四條之規定，各處以原告罰鍰六十萬元，揆諸
        上揭條文規定，實無不合。
      (2)原告所設網站說明自來水配送流程，明白記載原告所提供之自來水，係經由
        取水、導水、淨水、送水等流程，而淨水係指將原水進入淨水場後經過混合
        、膠凝、沈澱、過濾、消毒等淨水程序，以去除水中的雜質及病菌。原水經
        過淨水程序及消毒後已適合飲用稱為自來水，將自來水以管線配送至家戶的
        過程稱為送（配）水，原告於網頁上登載，自來水自原告出水口後輸送至用
        戶即可飲用，故清水出口的水即是可供人飲用之水，並非如原告所稱係水源
        ，因依據自來水水源水質標準，水源係指尚未引進自來水處理廠部分，而法
        條並無規定水必須經過處理後才能稱為飲用水，僅規定只要供人飲用之水即
        為飲用水，是原告所供應之自來水，於淨水程序及消毒後，即已屬供人飲用
        之水，該飲用水當應符合飲用水水質標準，方符合公共衛生並確保公眾飲水
        之安全，斷不容原告任意曲解法令；又被告之前對原告之檢驗，均係適用飲
        用水水質標準為檢驗，且亦以飲用水管理條例來科罰，故無法條適用違誤情
        形。
      (3)附表所示第三七號至第四三號處分書，係被告至高雄縣大寮鄉○○村○○路
        十四之三號、坪頂給水廠、大寮鄉上寮村一五一之二號、燕巢鄉○○路八六
        號、大寮鄉○○路二六一號、翁公園給水廠、澄清湖給水廠、鳳山給水廠等
        處所採樣之水樣，均係原告供應予公眾使用之飲用水，經被告委託中環科技
        公司檢測，該檢測公司為行政院環境保護署七十九年認證通過之合格檢測公
        司，於臭度及酚類項目亦分別經過認證許可，其檢測數據自具有公信力，檢
        測結果原告所供應之飲用水於臭度項目、酚類項目已超過飲用水水質標準最
        大限值，被告方處以罰鍰處分，並限期改善，系爭處分自無不當之處，原告
        對於渠負有供應合乎飲用水水質標準之自來水之義務，不加自省，反執稱渠
        供應之自來水尚須經過飲水機械設備連續處理後方能成為飲用水，其主張實
        與法不符，無足採信。
    2.被告於原告澄清湖給水廠所採水樣，檢測結果已逾越飲用水水質標準最大限值
      ，被告依法處以罰鍰，並無不符：查飲用水水質標準第三條規定「飲用水之水
      質標準，臭度最大現值三（初嗅數），酚類最大限值○‧○○一毫克／公升。
      」，蓋酚類為一含有劇毒之化學成分，倘若飲用水水質中含有超量之酚類成分
      ，將影響飲用者之安全健康，而不適合飲用。原告既為自來水事業單位，對於
      飲用水水質標準自不得諉為不知，依飲用水水質標準第八條規定：「主管機關
      辦理本標準水質之檢驗，得委託合格之檢驗測定機構協助辦理。」，被告於檢
      測時依行政院環保署規定之採樣方法，並於採樣後六小時內送達中環科技公司
      委託化驗檢測，經該公司檢測結果，被告於八十九年七月三十日在原告澄清湖
      給水廠所採之清水水樣酚類項目之檢驗值為○．○○三三毫克／公升，遠高於
      飲用水水質標準最大限值之○．○○一毫克／公升，顯已違反飲用水水質標準
      ，中環科技公司既為合格之檢驗測定機構，其檢測數據自具有公信力，被告依
      該公司檢測結果，依法處以罰鍰，自無不合。
    3.至中環科技公司所使用之分光光度計法，其偵測極限值及單位（ＭＤＬ）為○
      ．○○一毫克＼公升，亦有原告於八十九年九月四日另行委託其檢驗澄清湖給
      水廠清水之飲用水樣品檢測報告可稽，且中環公司於庭外曾向兩造說明對酚類
      項目之檢測，係採用國內最進步之機器設備，及經過行政院環保署認可之優秀
      檢測人員，以嚴謹之方法進行檢測，其檢側之最大極限達到小數點三位數以下
      ，即○．○○一毫克＼公升以下，並非原告所稱使用分光光度計僅適用於○．
      ○○五毫克＼公升以上。此外，原告公司人員亦於庭外表示原告對酚類項目之
      檢驗，係採同一方法進行檢驗，又飲用水管理條例於八十六年一月二十日公告
      時即規定為○．○○一毫克＼公升；至原告所提之行政院環保署八九環署訴字
      第○○七○○五五號訴願決定書中就被告於另案對原告所屬坪頂給水廠採樣結
      果，因僅超過標準值○．○○○一毫克＼公升，故環保署對該個案予以允許，
      但並不當然適用於本案。而既然採用分光光度計法可測試極值為○．○○一毫
      克＼公升，故在該標準以上者，皆可檢測到，是原告認中環科技公司之檢測數
      據不得作為處分基準，實無理由。又原告於上開訴願中主張依美國衛生協會公
      告之標準方法，酚類檢測在○．○○三二ＰＰＭ以下，無法明確定量，不應列
      入罰則云云，其主張之方法，並非我國飲用水管理條例、飲用水水質標準所適
      用之方法，自不得援引作為免受罰則之依據，且縱依該方法，系爭第四三號處
      分，經檢驗結果為○．○○三三毫克＼公升，亦超過原告主張無法明確定量之
      範圍，足證原告之飲用水確實有違反飲用水水質標準之情事，原告主張系爭第
      四三處分檢測數具有疑義應予撤銷，實不足採。
    4.至附表第三十七號與第三十九號處分書，因採樣時間地點皆不相同，故應無重
      複處分之情事，原告於被告限期改善時間內之七月二十四日，自行採樣報驗係
      合乎標準，但被告於七月二十六日去複驗採樣時，仍未達標準才再行開單。
    5.按本件處分，係因原告使用之水源高屏溪，遭受有機溶劑污染，被告為期維護
      大高雄地區民眾用水安全，按日予以採樣檢驗，詎料，原告供應公眾使用之飲
      用水，其水質於檢測期間不僅毫無改善，反而日漸升高，而被告早於高屏溪遭
      受污染事件發生當日，即已通知原告將大樹鄉攔河堰攔水壩關閉，以防止受溶
      劑污染之水被抽至自來水池內，但原告並未予以關閉，而仍將受污染之水抽至
      水池，導致大高雄地區之自來水管受污染，顯已違背原告必須提供合格飲用水
      標準之義務，且原告若將攔水壩關閉，尚有地下水源可抽取，除此之外，尚有
      南化水庫可飲用或利用載水車載水供應民生用水，而在被告一再處罰後，原告
      才以載水車方式供應民生用水，由此可看出，原告尚有方案可針對重大事件為
      緊急變通，但原告遲遲未為應變，被告基於為民眾飲用水安全把關之立場，依
      公眾利益考量，乃分別各處以最高罰鍰六十萬元，藉以督促原告確實加強水質
      監測及處理效率，依法自無不當。
    6.至原告主張鳳山給水廠之自來水係供工業使用，然在鳳山給水廠之給水範圍內
      ，原告並無另行提供工業用水之輸送管線，並非如原告所述，係將民生用水與
      工業用水分開供應，既然鳳山給水廠無提供民生用水，則在給水範圍內之工業
      區用戶，其民生用水仍係使用鳳山給水廠之水，而飲用水管理條例係規定只要
      係供人飲用之水即需以飲用水水質標準為認定，則被告所為處分並無違誤。
    理  由
一、被告之代表人原為余政憲縣長，現已變更為甲○○○○，茲甲○○○○以代表人
    之身分聲明承受訴訟，核無不合，先予敘明。
二、按「本條例所稱飲用水，指供人飲用之水。其來源如左：一、自來水：指依自來
    水法以水管及其他設施導引供應合於衛生之公共給水。二、地面水體：．．．三
    、地下水體：．．．四、其他經中央主管機關指定之水。」「飲用水水質，應符
    合飲用水水質標準。」「各級主管機關應選定地點，定期採樣檢驗，整理分析，
    並依據檢驗結果，採取適當措施。經證明有危害人體健康之虞者，應即公告禁止
    飲用。」「公私場所供公眾飲用之飲用水水質，違反第十一條第一項規定者，處
    新台幣六萬元以上六十萬元以下罰鍰，並通知限期改善，屆期仍未完成改善者，
    按日連續處罰。」，飲用水管理條例第三條、第十一條第一項、第十四條及第二
    十四條分別定有明文。又行政院環保署八十七年二月四日八七環署毒字第○○○
    四四二八號令發布之飲用水水質標準第三條第一項則規定：「一、．．二、物理
    性標準：項目：1.臭度最大限值：三（單位：初嗅數）。三、化學標準：．．(三)
    影響適飲性物質．．6.酚類最大限值○．○○一毫克／公升。」，是項水質標準
    為行政院環保署依飲用水管理條例第十一條第二項之授權而訂定，其適用對象為
    該條例第四條所定飲用水設備供應之飲用水及其他經中央主管機關指定之飲用水
    ，此觀該標準第二條規定自明。
三、本件高雄縣政府環境保護局所屬稽查人員於附表所示時間、地點，分別派員至原
    告所屬之自來水給水口採取飲用水水樣，經送該局技術室檢驗結果，水樣中之臭
    度及酚類不符合飲用水水質標準所定臭度最大限值三及酚類最大限值○．○○一
    毫克＼公升，被告乃依飲用水管理條例第十一條第一項並依同條例第二十四條規
    定，分別裁處各六十萬元（合計四百八十萬元）罰鍰，並分別限令於八十九年九
    月十一日前改善完成等事實，有高雄縣政府環境保護局飲用水管理稽查記錄、自
    來水水質檢驗結果報告表及處分書各八份附於原處分卷可稽，並為原告所不爭執
    ，自堪信為真實。
四、原告雖主張被告之環保稽查人員採樣地點係在原告給水廠內之自來水出水口，惟
    給水廠之自來水為供應公私場所供公眾飲用之飲用水水源之一，並非飲用水本身
    ，然被告卻以採取之水樣不符合「飲用水水質標準」規定，而引據飲用水管理條
    例第十一條第一項及第二十四條規定對原告予以裁罰，其適用法令自有違誤云云
    。惟查：行政院環保署八十七年二月四日（八七）環署毒字第○○○四四二八號
    令發布之「飲用水水質標準」第二條係規定：「本標準適用於本條例第四條所定
    飲用水設備供應之飲用水及其他經中央主管機關指定之飲用水。」，而飲用水管
    理條例第四條則規定：「本條例所稱飲用水設備，係指依自來水法規定之設備、
    社區自設公共給水設備、公私場所供公眾飲用之連續供水固定設備及其他經中央
    主管機關指定公告之設備。」，準此，舉凡依自來水法規定設備所供應之飲用水
    水質，自應符合該條例第十一條授權中央主管機關訂定之「飲用水水質標準」規
    定，要不待言。其次，依自來水法第十六條規定：「本法所稱自來水，係指以水
    管及其他設施導引供應合於衛生之公共給水。」，又自來水事業應具有取水、貯
    水、導水、淨水、送水、及配水等設備，同法第四十三條復有規定，是原告供應
    之自來水於經取水後至淨水處理設備前之水質，固非作為吾人日常飲水之用，然
    一旦經淨水處理設備施予混合、膠凝、沈澱、過濾及消毒等淨化程序後，水中之
    雜質及病菌等即可去除，然後再藉由管線配送之輸送流程（即送水或配水），將
    自來水送至用戶住處，即可使用戶取得該自來水而作為飲水之用。而本件被告所
    屬之環保稽查人員在原告所屬拷潭給水廠、澄清湖給水廠及坪頂給水廠之自來水
    給水口採取之水樣，即係供自來水用戶飲用之水，此為原告所不否認，故原告上
    開三個給水廠之自來水，雖係供應公私場所供公眾飲用之飲用水水源之一，然斯
    時之自來水既已經過淨水處理，本質上即為適合一般民眾飲用之飲用水，從而為
    嚴格管理供公眾飲用之飲用水均能符合安全衛生，確保公眾飲水品質，維護國民
    健康，則原告給水廠之自來水經其內部淨化處理設備處理後之水質自須符合「飲
    用水水質標準」之規定，如有違反，應受飲用水管理條例第二十四條之規範，乃
    屬當然。是飲用水管理條例第二十四條所稱「公私場所供公眾飲用之飲用水」，
    要非僅指公私場所中飲水機、飲水檯等供人飲用之裝置所供應之飲用水，自應包
    括該飲用水來源之給水廠出口之自來水在內。故本件被告所屬之環保稽查人員既
    係在原告給水廠自來水出水口進行採樣，其採樣之水質是否符合標準，自應依據
    「飲用水水質標準」之規範判斷之，以確保公眾飲水之安全。原告上開主張，容
    有誤解，並不足採。
五、又原告主張自來水檢測標準於六十一年間即另訂有台灣省自來水水質標準，所以
    環保署於八十六年頒定「飲用水水源水質標準」時，僅就尚無規定之地面及地下
    水體檢測標準加以規範，從而系爭自來水水質檢測，應依「台灣省自來水水質標
    準」云云。查行政院環保署依據飲用水管理條例之授權所訂定之法規命令，除訂
    有「飲用水水質標準」外，尚訂有「飲用水水源水質標準」，惟前者係行政院環
    保署依飲用水管理條例第十一條第二項之授權而訂定發布，係以飲用水種類之水
    質作為其規範之對象，而後者則係行政院環保署依前開條例第六條第二項之授權
    於八十六年九月二十四日以（八六）環署毒字第五六○七五號令所發布，作為認
    定飲用水水源之水質是否符合檢測標準之依據。申言之，兩者規範之對象並不相
    同，自不可混為一談。又原告所供應之自來水種類除民生飲用水外，尚包括工業
    用水（非被告監督之職掌範圍），而原告既為自來水事業單位，其提供予民眾飲
    用之自來水水質應合乎飲用水水質標準，乃理所當然，故被告所屬環保機關乃針
    對原告提供予民眾飲用水之水質部分本其權責加以檢測監督，並限期責令改善，
    實無不合。從而原告上揭給水廠給水口之出水，既係經原告淨化處理後而可供一
    般民眾飲用之自來水，為飲用水管理條例第三條所稱飲用水之一，其水質是否符
    合標準，自應依「飲用水水質標準」之規定認定之，則原告主張系爭自來水水質
    檢測，應依「台灣省自來水水質標準」云云，亦不可採。從而被告以原告所供公
    眾飲用之飲用水水質並不符合「飲用水水質標準」之規定，乃依飲用水管理條例
    第十一條第一項並依同條例第二十四條規定，分別裁處罰鍰，並限令於八十九年
    九月十一日前改善完成，其認事用法，尚無不合。
六、另有關鳳山給水廠部分，原告雖主張該給水廠係供應工業用水而非民生飲用水，
    並無飲用水管理條例之適用，被告引據法規失當，應予撤銷云云，惟查：原告之
    鳳山給水廠自八十四年三月以後，雖係以供應大發工業區、臨海工業區、林園工
    業區及經濟部加工出口區（高雄分處）之工業用水為主要任務，固據原告提出行
    政院環保署印製之高雄地區飲用水水質改善成果宣傳品乙份附卷可稽，然在鳳山
    給水廠供水之工業區內，原告並無另行提供民生用水之輸送管線，從而在該給水
    範圍內之工業區用戶其民生用水仍係使用鳳山給水廠之供水，而原告既為自來水
    事業單位，依理應盡告知之義務，俾使該工業區用戶知悉其使用之用水乃屬工業
    用水，如作為民生飲用水使用，尚需自行為淨化處理，以確保飲水之品質。惟原
    告事前並未盡前開之告知義務，任由工業區用戶使用其供應之工業用水作為民生
    用水，則被告以原告所屬之鳳山給水廠既有提供民眾作為飲用水使用，乃依據「
    飲用水水質標準」判斷其水質是否符合規定，洵無不合。至原告雖曾依被告之指
    示，於八十九年九月八日以八九台水七化字第一五一八七號函通知鳳山給水廠所
    供水之大發工業區管理中心、臨海工業區服務中心、林園工業區管理中心及經濟
    部加工出口區管理處高雄分處，表示「供應貴工業區之自來水僅作為工業用水，
    若屬飲用時需請自行再處理，請公告週知，並轉各工廠知照。」等語，並於同年
    月十一日以八九台水七化字第一五○九五號函將上述通知各工業區管理中心之函
    文檢送被告備查，然其時間顯在被告所屬環保局稽查人員採取水樣之後，自不影
    響原告鳳山給水廠供給之飲用水不符合「飲用水水質標準」之事實。是原告上開
    主張亦不足採。
七、至於原告主張附表所示第三七號及第三九號處分書係八十九年七月十九日上午十
    時四十五分於拷潭給水廠所採水樣作成處分後，又於限期改善期間內（限於七月
    二十七日改善完成）所為之重複處分，明顯違背飲用水管理條例第二十四條規定
    ，應予撤銷云云。茲查，飲用水管理條例之立法目的，乃係為確保飲用水水源水
    質，提昇公眾飲用水品質，維護國民健康，因而乃規範事業單位違反飲用水水質
    標準時，主管機關應同時命其限期改善，如改善期限屆滿，仍未改善，則處以按
    日連續處罰，直到改善完成為止。觀其用意，乃在促使事業單位在限期改善期間
    ，確實做好改善水質之各項措施，以符合「飲用水水質標準」之規定，以確保公
    眾飲水之安全。故於改善期間，事業單位自應逐漸使水質之檢測質符合水質標準
    ，殊無使之持續惡化之道理。因此，倘事業單位違反飲用水水質標準時，經主管
    機關命其限期改善，在此期限內，倘其水質持續惡化之情形，反超過初次查獲時
    檢測值，自無不許主管機關再科以裁罰之道理，否則無異形成法律假期，違悖法
    律所定限期改善之本意﹖經查，被告所屬環保局人員於八十九年七月十九日在拷
    潭給水廠出水口採取水樣之臭度為五（參第二十六號處分書），然本件附表所示
    之第三十七號處分書之水樣臭度為八；另第三十九號處分書之水樣臭度為十一，
    此分別有中環科技公司之飲用水樣品檢驗報告附於訴願卷內可稽。準此，原告於
    改善期間之水質非但未為改善，反而持續惡化，則被告依其查獲不符水質標準之
    結果，另開單處罰，並無違誤。另原告主張依行政院環保署公告之水中總酚檢測
    方法－分光光度計法，其適用之範圍為○．○○五毫克＼公升至一．○毫克＼公
    升，足見附表所示第四三號處分書中酚類檢測值○．○○三三毫克＼公升，應不
    在行政院環保署上述公告檢測方法之適用內云云，惟查，中環科技公司為行政院
    環保署核定認可之檢驗測定機構，其使用之分光光度計法，其偵測極限值及單位
    （ＭＤＬ）為○．○○一毫克＼公升，此有原告於八十九年九月四日自行委託其
    檢驗澄清湖給水廠清水之飲用水樣品檢測報告附卷可稽，其檢測之最大極限業達
    到小數點三位數以下（即○．○○一毫克＼公升以下），故在此項檢測極限以上
    者，皆可精準檢測，故本院認為中環科技公司就附表所示第四十三號處分書之就
    酚類檢測，其檢驗方法應無疑議。是原告上開主張，均不足採。
八、茲有問題者，乃附表所示之各次處分，被告依飲用水管理條例第二十四條規定對
    原告均科處最高額六十萬元罰鍰，此項裁罰是否違反比例原則，亦為兩造爭執之
    重點。按行政行為，應符合比例原則，即行政機關於選擇達成行政目的之手段時
    ，其所作成之行政處分必須符合比例原則，不得逾越必要範圍。查高屏溪流域於
    八十九年七月十三日遭人傾倒廢有機溶劑，致使原告供給之飲用水水源受到污染
    ，影響公眾使用飲用水之品質，不可謂不大。然高屏溪流域甚廣，本次遭他人於
    其上游傾倒廢有機溶劑污染水源，原告未善盡防範之責，固難辭其咎，然被告對
    水源地之監督管理，又豈無疏失責任﹖況事情發生後，原告為能繼續提供自來水
    供民眾使用，即需加放過濾、消毒之藥劑，遂導致臭味增強，要不可免，非對原
    告科以重罰即可避免此種情況之發生。乃被告對原告違規行為應作成何種程度之
    裁罰處分時，竟未考慮實際情況，率為最高額度之罰鍰（每件各處六十萬元罰鍰
    ），其處罰額度已逾越必要之程度，與比例原則有違；且相對於同年度其他時間
    被告對原告飲用水抽驗而不符「飲用水水質標準」之處罰，僅各科以六萬元罰鍰
    （有本院九十年度訴字第一六八五、一六八七號等案卷所附被告之處分書可資參
    照），亦與平等原則不符。
九、綜上所述，被告以原告所屬給水廠之自來水水質，其臭度及酚類未符合「飲用水
    水質標準」所定之最大限值，違反飲用水管理條例第十一條第一項規定，而依同
    條例第二十四條對原告裁處罰鍰，並限期於八十九年九月十一日前改善完成，依
    法固非無據，惟被告對原告違規行為之原因、原告為履現其給水所作之努力及處
    以重罰非即可促使原告改善水質等因素暨被告向來所為類此處分之衡量情況，率
    為最高額度之罰鍰，難謂無違反比例原則及平等原則之違法。本件原告其餘各項
    指摘雖無理由，惟被告之原處分既有上開可議之處，即無以維持。訴願決定未予
    糾止，亦有未洽。爰由本院將原處分及訴願決定悉予撤銷，並由被告另為適法之
    處分，以昭公允。
十、據上論結，本件原告之訴為有理由，依行政訴訟法第一百九十五條第一項前段、
    第九十八條第三項前段，判決如主文。
中　　　華　　　民　　　國    九十一　　年　  　三　　　月　　二十八　　日
                              高雄高等行政法院第四庭
                                          審判長法官  高秀真
                                          法  　　官  楊惠欽
                                          法  　　官  邱政強
右為正本係照原本作成。
如不服本判決，應於判決送達後二十日內向本院提出上訴書狀，其未表明上訴理由者
，應於提起上訴後二十日內向本院提出上訴理由書（須按對造人數附繕本）；如於本
判決宣示或公告後送達前提起上訴者，應於判決送達後二十日內補提上訴理由書（須
附繕本）。未表明上訴理由者，逕以裁定駁回。
提起上訴應預繳送達用雙掛號郵票七份（每份三十四元）。
中 　 　華 　 　民　  　國 　 九十一  　年      三      月　  二十八    日
                                          法院書記官  涂瓔純
